【裁判字號】    91,訴,1275
【裁判日期】    920210
【裁判案由】    貪污
【裁判全文】
臺灣臺北地方法院刑事判決                        九十一年度訴字第一二七五號
    公  訴  人  臺灣臺北地方法院檢察署檢察官
    被      告  乙○    男  五.
    指定辯護人  甲○公設辯護人曾德榮
右列被告因貪污案件，經檢察官提起公訴（九十一年度偵字第一七八九四號），甲○
判決如左：
    主      文
乙○連續依據法令從事公務之人員，侵占公有財物，處有期徒刑貳年，褫奪公權貳年
，緩刑伍年。
    事      實
一、乙○係臺北市立廣慈博愛院（下稱廣慈博愛院）社工組書記，自民國八十八年四
    月間起，負責該院敬老愛殘公車優待票（下簡稱敬老愛殘票）之請領及核發等業
    務，為依據法令從事公務之人員。由於廣慈博愛院內人員每月需用之敬老愛殘票
    ，係乙○按月向臺北市政府社會局（下稱社會局）第四科先行請領兩百張，事後
    再依院內所屬四個敬老所（即福德所、弘德所、崇德所、中和所）呈報之實際據
    領使用情形，彙整統計檢送統計表供社會局備查，而新票卡與舊票卡間，或有因
    持用人舊票卡尚未完全使用完畢，以致有若干新票卡未及核發，而暫存在乙○處
    。九十年八月間，乙○因見抽屜內，屬於其職務上所保管之而屬公有財物之老殘
    車票累積甚多，而其每日上下班及中午返家均需車票，乃萌生意圖為自己不法所
    有之概括犯意，自九十年八月間迄九十一年三月間，連續在臺北市○○區○○街
    二○○號廣慈博愛院將之侵吞入己，前後計侵吞十五張敬老愛殘票（即九十年八
    月至九十一年二月每月二張，九十一年三月一張；每張可使用六十次，折合市價
    新臺幣【下同】四百八十元，起訴書誤為九百元）。且其明知敬老愛殘票係供臺
    北市六十五歲以上老人及領有身心障礙手冊之身心障礙者使用，其並不符合使用
    資格，竟基於意圖為自己不法利益之概括犯意，自前揭侵占日起迄九十一年三月
    間止，多次持上開侵占所得之敬老愛殘票，供作上下班及中午返家用餐搭乘公車
    ，往返臺北市○○○路○段一九三巷二三號八樓住處及廣慈博愛院之用，每日計
    八段票（即搭乘「七十四路」公車往返科技大樓站、大安站，及「信義幹線」公
    車往返大安站、廣慈博愛院站），致各該公車司機陷於錯誤，同意其持敬老愛殘
    票搭乘公車，而連續詐取搭公車免付每段票十五元費用之財產上不法利益。嗣為
    臺北市政風處發覺有異，乃進行內部調查，乙○唯恐事跡敗露，乃在有偵查職權
    之機關發覺前，主動向法務部調查局臺北市調查處自首，並接受裁判，且繳交業
    已侵占入己之到期日為九十年十月五日、票號為00000000000000
    0號之老殘車票一張（其餘業經銷燬），復於九十二年一月七日甲○審理中自動
    將侵占之老殘車票費用一萬三千五百元（按係以每張九百元計算，實際市價應為
    七千二百元）返還臺北市政府社會局。
二、案經乙○自首後由法務部調查局臺北市調查處移送臺灣臺北地方法院檢察署檢察
    官偵查起訴。
    理      由
一、右開犯罪事實，業據被告乙○坦承不諱，並經證人即廣慈博愛院之職員丙○○於
    甲○審理中結證屬實，復有前揭老殘車票一張扣案及廣慈博愛院九十年一月至九
    十一年二月申請核發老殘車票公文暨附件、臺北市政府社會局九十一年十月二十
    五日北市社四第0000000000○號函暨所附之「臺北市優待老人及身心
    障礙者搭乘聯營公車實施要點」等附卷可資佐證，被告犯行已堪認定，應予依法
    論科。
二、按被告為廣慈博愛院社工組書記，負責該院敬老愛殘票之請領及核發業務，為依
    據法令從事公務之人員，為被告所自承，並有卷附廣慈博愛院函可參；而敬老愛
    殘票在尚未核發之前，屬公有財產，此觀「臺北市優待老人及身心障礙者搭乘聯
    營公車實施要點」相關規定即明，並經證人丙○○於甲○審理中證述屬實，被告
    將其職務上所保管之敬老愛殘票據為己有，核係犯貪污治罪條例第四條第一項第
    一款侵占公有財物罪；其持以搭乘公車，獲取免付費之財產上不法利益，核係犯
    刑法第三百三十九條第二項詐欺得利罪。被告先後多次侵占公有財物及詐欺得利
    ，均時間緊接，所犯係構成要件相同之罪名，顯係基於概括犯意反覆為之，各應
    依連續犯規定，論以一罪，惟無期徒刑部分不得加重，僅就有期徒刑部分加重其
    刑。所犯上開二罪間，有手段、目的之牽連關係，應從一重之連續侵占公有財物
    罪處斷。公訴人雖未就被告詐欺得利犯行起訴，惟該部分與已起訴部分，有牽連
    犯之裁判上一罪關係，為起訴效力所及，甲○自得併予審理。被告犯侵占公有財
    物罪，情節輕微，且目前一張車票價值四百八十元，價值等同於現金，有「北市
    各發放點（含區公所、里辦公處、區政便民工作站）協助發換敬老愛殘公車優待
    票注意事項」之規定可查，是被告所得財物價值僅七千二百元，應依貪污治罪條
    例第十二條第一項規定減輕其刑，故無期徒刑部分減為七年以上有期徒刑，有期
    徒刑部分減輕其刑至二分之一；又被告於犯罪未發覺前，向法務部調查局臺北市
    調查處自首並接受裁判，且繳交業已侵占入己之到期日為九十年十月五日、票號
    000000000000000號之敬老愛殘票一張，嗣再於九十二年一月七
    日將侵占之票卡費用計一萬三千五百元（按以每張九百元計算）全數返還臺北市
    政府社會局各節，有法務部調查局臺北市調查處刑事案件移送書、上開車票一張
    、臺北市立廣慈博愛院收款正式收據乙紙附卷可參，核與貪污治罪條例第八條第
    一項前段規定相符，亦應就所犯侵占公有財物罪部分減輕其刑，依法先加後遞減
    之，並依刑法第六十六條但書規定，減輕其刑至三分之二，且先依較少之數即貪
    污治罪條例第十二條第一項規定減輕之；所犯詐欺得利罪則依刑法第六十二條前
    段減輕其刑至二分之一。爰審酌被告身為公務員，猶不思廉節，惟犯罪所得財務
    價值輕微，犯後坦承犯行，深表悔意，並返還所得財物，及其犯罪之動機、目的
    、手段等一切情狀，量處如主文所示之刑，並依貪污治罪條例第十七條規定，併
    宣告褫奪公權二年。末查，被告未曾受有期徒刑以上刑之宣告，有臺灣高等法院
    檢察署刑案紀錄簡覆表在卷可按，其因一時失慮致罹刑典，經此教訓後，應知警
    惕而無再犯之虞，甲○認其所受刑之宣告，以暫不執行為適當，併宣告緩刑五年
    ，以啟自新。至被告侵占所得之財物，業已自動繳交，已如前述，自無庸再依貪
    污治罪條例第十條第一項諭知追繳並發還被害人，附此敘明。
據上論斷，應依刑事訴訟法第二百九十九條第一項前段，貪污治罪條例第二條前段、
第四條第一項第一款、第八條第一項前段、第十二條第一項、第十七條，刑法第十一
條、第五十六條、第三百三十九條第二項、第六十二條前段、第五十五條、第三十七
條第二項、第七十四條第一款，罰金罰鍰提高標準條例第一條前段，判決如主文。
本案經檢察官黃立維到庭執行職務
中      華      民      國    九十二    年      二      月      十      日
                                      臺灣臺北地方法院刑事第八庭
                                          法  官  宋  松  璟
右正本證明與原本無異。
如不服本判決，應於判決送達後十日內向甲○提出上訴狀(應抄附繕本)。告訴人
或被害人如對於本判決不服者，應具備理由請求檢察官上訴，其上訴期間之計算
係以檢察官收受判決正本之日期為準。
                                          書記官  楊  文  祥
中      華      民      國    九十二    年      二      月      十      日
所犯法條：
貪污治罪條例第四條第一項第一款侵占公有財物
有下列行為之一者，處無期徒刑或十年以上有期徒刑，得併科新台幣一億元以下罰金
：
一  竊取或侵占公用或公有器材、財物者。
二  藉勢或藉端勒索、勒徵、強占或強募財物者。
三  建築或經辦公用工程或購辦公用器材、物品，浮報價額、數量、收取回扣或有其
    舞弊情事者。
四  以公用運輸工具裝運違禁物品或漏稅物品者。
五  對於違背職務之行為，要求、期約或收受賄賂或其他不正利益者。
前項第一款至第四款之未遂犯罰之。
中華民國刑法第三百三十九條
 (普通詐欺罪)
意圖為自己或第三人不法之所有，以詐術使人將本人或第三人之物交付者，處五年以
下有期徒刑、拘役或科或併科一千元以下罰金。
以前項方法得財產上不法之利益或使第三人得之者，亦同。
前二項之未遂犯罰之。


司法院資訊處製作；財團法人民間司法改革基金會備份。
